【裁判字號】    97,選訴,1
【裁判日期】    970512
【裁判案由】    違反公職人員選舉罷免法
【裁判全文】
臺灣臺東地方法院刑事判決               97年度選訴字第1號
公  訴  人  臺灣臺東地方法院檢察署檢察官
被      告  辛○○
選任辯護人  郭重鑾律師
被      告  癸○○
指定辯護人  本院公設辯護人  甲○○
被      告  丁○○
選任辯護人  林長振律師
上列被告等因違反選舉罷免法案件，經檢察官提起公訴（97年度
選偵字第3、5、10、16、21號），本院判決如下：
    主  文
辛○○共同對於有投票權之人交付賄賂，而約其投票權為一定之
行使，處有期徒刑肆年，褫奪公權貳年。扣案宣傳單貳疊及名冊
壹本均沒收。
癸○○共同對於有投票權之人交付賄賂，而約其投票權為一定之
行使，處有期徒刑年陸月，褫奪公權貳年。扣案宣傳單貳疊及
名冊壹本均沒收。
丁○○共同對於有投票權之人交付賄賂，而約其投票權為一定之
行使，處有期徒刑年陸月，褫奪公權貳年。扣案宣傳單貳疊及
名冊壹本均沒收。
    事  實
一、緣陳秀惠為現任立法委員，辛○○係陳秀惠國會研究室執行
    長，因陳秀惠係第7屆立法委員選舉平地原住民立法委員候
    選人，辛○○為使陳秀惠順利當選，竟透過癸○○認識臺東
    縣成功鎮白守蓮地區有投票權人丁○○，與癸○○及丁○○
    基於買票之犯意聯絡，由辛○○於民國96年12月間某日，提
    供買票資金新台幣（下同）1萬元交與癸○○轉交與丁○○
    ，由丁○○以現金買票之方式，先於96年12月24日上午7時
    許，在臺東縣成功鎮○○路91號有投票權之壬○○住處，交
    付壬○○1千元；又於96年12月26日晚上8時許，在臺東縣成
    功鎮○○路85號自己住處，交付有投票權之丙○○1千元，
    並因知悉包括戊○○在內戶裡有2名有投票權人，即交付戊○○2千元；復於97年1月2日下午3時許，在臺東縣成功鎮○○路84號有投票權之己○○住處外，交付己○○5百元；另
    於97年1月3日下午5時許，在臺東縣成功鎮白守蓮真耶穌教
    會外，交付乙○○○2千元。丁○○並均與壬○○、丙○○
    、戊○○、己○○及乙○○○約定於97年1月12日第7屆立法
    委員選舉投票當日，投票與候選人陳秀惠（壬○○、丙○○
    、戊○○、己○○及乙○○○另由檢察官為緩起訴處分）。
    嗣在丁○○位於臺東縣成功鎮○○路85號住處扣得辛○○所
    有供賄選所用之宣傳單1疊及丁○○所有供賄選所用之名冊1
    本。另於97年1月3日16時1分許，在丙○○位於台東縣成功
    鎮○○路112號住處扣得辛○○所有供賄選所用之宣傳單1疊
    。
二、案經臺東縣警察局成功分局報告、臺灣台東地方法院檢察署
    檢察官自動檢舉暨指揮臺東縣調查站偵查起訴。
    理  由
壹、程序部分：
一、按被告以外之人於審判外之言詞或書面陳述，除法律有規定
    者外，不得作為證據；次按被告以外之人於偵查中向檢察官
    所為之陳述，除顯有不可信之情況者外，得為證據；又被告
    以外之人於審判外之陳述，雖不符刑事訴訟法第159條之1至
    第159條之4之規定，而經當事人於審判程序同意作為證據，
    法院審酌該言詞陳述或書面陳述作成時之情況，認為適當者
    ，亦得為證據。當事人、代理人或辯護人於法院調查證據時
    ，知有第159條第1項不得為證據之情形，而未於言詞辯論終
    結前聲明異議者，視為有前項之同意，同法第159條第1項、
    第159條之1第2項及第159條之5分別定有明文。上開條文之
    立法意旨在於傳聞證據未經當事人之反對詰問予以核實前，
    原則上先予排除，惟若當事人已放棄反對詰問權，於審判程
    序中表明同意該等傳聞證據可作為證據，或於言詞辯論終結
    前未聲明異議，基於尊重當事人對傳聞證據之處分權，及證
    據資料愈豐富，愈有助於真實發見之理念，且強化言詞辯論
    主義，使訴訟程序得以順暢進行，上開傳聞證據亦均具有證
    據能力。經查：證人乙○○○於警詢及檢察官偵查中所為之
    陳述，固均屬被告以外之人於審判外所為之言詞陳述，惟於
    偵查中，已經檢察官諭知證人有具結之義務及偽證之處罰，
    並命其朗讀結文或由書記官朗讀結文，由其具結擔保證言之
    真實性後，以證人之身分，於檢察官面前完整、連續陳述其
    親身經歷，且查無違法取證之瑕疵存在，應無顯不可信之情
    形，依刑事訴訟法第159條之1第2項、第159條之5之規定，
    自均得作為證據。
二、次按被告以外之人於審判外之言詞或書面陳述，除法律有規
    定者外，不得作為證據。刑事訴訟法第159條第1項固有明文
    。然按被告以外之人於檢察事務官、司法警察官或司法警察
    調查中所為之陳述，與審判中不符時，其先前之陳述具有較
    可信之特別情況，且為證明犯罪事實存否所必要者，得為證
    據。同法第159條之2亦有明定。所謂「與審判中不符」，係
    指該陳述之主要待證事實部分，自身前後之供述有所不符，
    導致應為相異之認定，此並包括先前之陳述詳盡，於後簡略
    ，甚至改稱忘記、不知道或有正當理由而拒絕陳述等實質內
    容已有不符者在內（最高法院96年度台上字第4365號判決可
    資參照）。另所謂「有較可信之特別情況」，係指陳述是否
    出於供述者之真意、有無違法取供情事之信用性而言，故應
    就偵查或調查筆錄製作之原因、過程及其功能等加以觀察其
    信用性，據以判斷該傳聞證據是否有顯不可信或有特別可信
    之情況而例外具有證據能力（最高法院94年度台上字第629
    號判決可資參照）。查本件證人壬○○、丙○○、戊○○、
    己○○及丁○○（指於97年1月15日偵訊時之證詞）等人，
    就被告辛○○、癸○○、丁○○所涉本案犯罪事實，於警詢
    及本院審理時之陳述，均有前後不一之情形，該等事項亦均
    牽涉本件事實之認定，且渠等於警詢時，亦查無不法方式取
    供之情事，揆諸上開規定，應認有證據能力。
貳、認定犯罪事實所憑之證據及理由：
一、訊據被告辛○○雖坦承其係陳秀惠國會研究室執行長，有交
    付8千元至1萬元之現金與癸○○轉交與丁○○之事實，被告
    癸○○坦承有收受辛○○所交付之1萬元，並轉交與丁○○
    ，要丁○○幫忙陳秀惠選舉之事實，被告丁○○坦承有收到
    癸○○所交付之1萬元，並將錢轉交給丙○○及戊○○，辛○○有要求丁○○支持陳秀惠，扣案之名冊係因辛○○要丁○○算人數，丁○○才書寫之事實，然均矢口否認有何投票
    行賄犯行，其中被告辛○○並辯稱：我是透過癸○○，認識
    丁○○的。我交付8千元至1萬元之現金與癸○○之同時有交
    付2百至3百份之未印製抽籤號碼之陳秀惠宣傳單，我請癸○○轉交與丁○○，要求丁○○找一些人幫忙發傳單，此係工
    資及油錢，並非買票云云；被告癸○○辯稱：是我介紹丁○○給辛○○認識的。辛○○交予我1萬元時，稱該錢係要交
    給丁○○買酒、煙、檳榔及糖果幫陳秀惠助選，辛○○並未
    交予我陳秀惠宣傳單，辛○○係直接交予丁○○宣傳單云云
    ；被告丁○○則辯稱：我是經由癸○○介紹認識辛○○的，
    96年12月26日晚上癸○○轉交1萬元給我。他說這個1萬元先
    拿去幫忙發傳單的。我沒有在96年12月24日交給壬○○1千
    元。96年12月26日我有在我家交給丙○○3千元，是要請她
    幫忙發宣傳單的錢。有交4千元給戊○○是要請她幫忙發傳
    單。97年1月2日並沒有交給己○○5百元。97年1月3日亦沒
    有交給乙○○○2千元。扣案名冊是親戚會的名字，我只寫
    到一半，後來就沒有再寫了。跟選舉有沒有關係，我不知道
    云云。
二、然被告等犯行業有如下證據足資證明：
(一)、被告丁○○於97年1月10日偵訊時不利於己之陳述：被告癸○○將1萬元交予被告丁○○之同時，並未交付被告丁○○
    宣傳單，該宣傳單係之前某不詳之人放在被告丁○○住處。
(二)、證人即共同被告丁○○於97年1月15日偵訊時之證述：被告
    辛○○或癸○○在癸○○住處有說1票要給5百元，被告辛○○並一直問被告丁○○白蓮地區有幾票，並稱要給我人數才
    能算數目，不跟我講幾票，如何知道要給你多少錢等語，事
    後被告癸○○交予丁○○1萬元時，被告丁○○有向被告癸○○反應怎麼只有1萬元，不是叫我算人數等語，被告癸○○回答過幾天被告辛○○會下來，被告癸○○會跟辛○○商
    量。
(三)、證人壬○○於警詢時及偵訊時之證述：被告丁○○向證人壬○○行賄之事實，被告丁○○發錢時，並未要求發傳單。其
    證詞詳如下述：
１、證人壬○○於警詢中證述：（問：妳有無第7屆立法委員選
    舉平地原住民投票資格？）有的。（問：最近有無立法委員
    候選人或支持者去拜訪你？）丁○○最近偶爾會去我家看我
    們，有時候會叫我投票給陳秀惠。（問：丁○○最近去找妳
    是什麼時候？）是96年12月24日早上大概7點至8點之間。（
    問：丁○○何事找妳？）丁○○到我家找我聊天喝酒，並告
    訴我你喜歡的話就投給陳秀惠，並當場塞給我1000元，叫我
    投票給陳秀惠。（問：丁○○在妳家何處塞1000元給妳？）
    台東縣成功鎮○○路91號家裡外面的屋簷下。（問：丁○○
    給妳的1000元現於何處？）200元拿去買檳榔了，剩下800元
    。‧‧‧（問：你與丁○○有無關係？之間有無仇恨或其他
    債務上之糾紛？）是我先生姐姐的媳婦。沒有仇恨或其他債
    務上之糾紛。（問：丁○○交予你1000元時，現場有何人在
    場？）只有我1人等語（97年度選他字第11號偵查卷第24、2
    5頁）。
２、另於偵查中證述：（問：你認不認識丁○○？）認識，她是
    我先生姐姐的媳婦。（問：丁○○最近有沒有給你跟選舉有
    關的錢？）有，在24日早上7點，丁○○到我家喝酒，丁○○拿1千元給我，叫我買喝的，並說你喜歡的話就投給「陳
    秋花」，她沒有說是幾號。（問：你確定叫「陳秋花」嗎？
    她是選什麼？）立法委員。（問：丁○○拿1千元給你時，
    同時說你喜歡的話，就投給「陳秋花」？）是。（問：為何
    警詢時你說陳秀惠？）我不知道字，可能是，我不會看字。
    （問：你可以確定丁○○叫你投給陳秀惠還是「陳秋花」？
    ）是陳秀惠沒錯。‧‧‧（問：丁○○把1千元交給你時，
    有無叫你幫陳秀惠做什麼事？）沒有。（問：有無叫你幫忙
    拉票，發單子？）都沒有。（問：你與丁○○之前有無金錢
    往來？有無欠對方錢？）都沒有。（問：丁○○給你1千元
    之前的前幾天有無找過你？）沒有等語（97年度選他字第11
    號偵查卷第27、28頁）。
(四)、證人丙○○於警詢時及偵訊時之證述：被告丁○○向證人丙○○行賄之事實，被告丁○○發錢時，並未要求發傳單。
１、證人丙○○於警詢時證述：（問：據本分局及法務部調查局
    台東縣調查站調查，妳涉嫌收取第七屆平地原住民立法委員
    候選人陳秀惠所發放之賄款，妳作何解釋？）陳秀惠本人並
    沒有直接將現金1000元交給我，而是丁○○於96年12月下旬
    （詳細日期我記不清楚了）打電話給我，叫我到她位於白守
    蓮家表示有事情要找我，約同日晚間18時左右我走路到她家
    ，進入丁○○家中時，我看到戊○○正坐在客廳椅子並與丁○○聊天，隨後我就與丁○○、戊○○聊天，丁○○表示要
    我投票給平地原住民立法委員候選人陳秀惠，我答應後，丁○○隨即由她的口袋裡，將現金1000元交給我並請我支持陳
    秀惠，除我之外，丁○○也有將現金交給戊○○，並要求戊○○投票給平地原住民立法委員候選人陳秀惠。（問：你是
    否認識丁○○？有無親屬關係？）認識，他是我表妹。（問
    ：丁○○將現金1000元交給妳，並要妳支持平地原住民立法
    委員候選人陳秀惠時，尚有何人在場？）當時只有我、戊○○與丁○○在場。（問：提示手繪丁○○住處現場位置圖，
    該圖是否係丁○○要求妳支持平地原住民立法委員候選人陳
    秀惠並將現金1000元交給妳之所在位置圖？）（經詳視後作
    答)是的，當時我、戊○○與丁○○都坐在客廳裡，相關位
    置如圖所示，丁○○當時是從她的口袋拿出現金給我與戊○○。‧‧‧（問：在妳收取現金1000元之前，丁○○是否有
    先至妳家中請妳支持陳秀惠，並製作選舉名冊將妳的姓名登
    錄於內？）沒有，但是丁○○有將支持平地原住民立法委員
    候選人陳秀惠之傳單發送給我，並要我支持陳秀惠。（問：
    妳是否保留丁○○給予妳的現金1000元做為妳支持平地原住
    民立法委員候選人陳秀惠之款項？）丁○○給我錢的當天晚
    上我就已經花掉了，都拿去買保力達與國農鮮乳，請我女兒
    及我的朋友在家裡飲用。‧‧‧（問：【題示第七屆登記第
    四號平地原住民立法委員候選人陳秀惠宣傳單一疊】該份文
    宣是否為妳同意本分局至妳住處查扣之資料？妳有無意見？
    ）（經詳視後作答)是的，該份文宣是丁○○給我的，並請
    我幫她發送。我沒有任何意見。（問：妳是否具有第七屆平
    地原住民立法委員候選人之投票資格？）有的。（問：除妳
    具有第七屆平地原住民立法委員候選人投票資格外，妳家尚
    有何人具有投票權？）只有我1人。（問：又上所言是否實
    在？有無意見補充？）實在。沒有意見等語（97年度選他字
    第11號偵查卷第35、36頁）。
２、另於偵查中證述：（問: 那一族人？）阿美族人。‧‧‧（
    問：你認不認識丁○○？）認識，她是我表妹，我媽媽跟她
    父親是表兄妹。（問：丁○○最近有沒有給你錢？）有，確
    實時間忘了，在12月底的某天的下午5、6點，她用行動電話
    打到我的0000000000門號的行動電話，她說有事叫我到她家
    ，我接完電話就馬上到她家，我就看到丁○○跟戊○○在裡
    面聊天，丁○○拿1千元給我，並叫我投4號陳秀惠，支持陳
    秀惠。（問：丁○○還有拿錢給別人嗎？）有，就是當場拿
    給戊○○，也是1千元的鈔票，我是看到1張，戊○○沒有當
    場數，直接放口袋。丁○○也向戊○○說要支持4號陳秀惠
    。（問：可是戊○○說她拿到2千元？）我不知道，我以為
    她跟我一樣拿到1千元。‧‧‧（問：丁○○把1千元交給你
    時，有無叫你幫陳秀惠做什麼事？）沒有。（問：有無叫你
    幫忙拉票，發單子？）有，是丁○○在發錢前2、3天，她打
    電話給我，叫我到她家拿陳秀惠的單子，可是我1張都沒發
    ，都放在家裡，我已經全部都交給警察了。（問：丁○○在
    把陳秀惠的單子交給你時，當時有無說要給你工資？）沒有
    。（問：沒有工資為何要幫忙發？）因為陳秀惠跟我一樣都
    是山地人，所以幫忙發。（問：你與丁○○之前有無金錢往
    來，有無欠對方錢？）都沒有。（問：你知道丁○○有把你
    的名字寫在她的小冊子裡？）我不知道。（問：丁○○把1
    千元交給你時，有無說這是你發陳秀惠單子的工資？）沒有
    ，她只說要支持陳秀惠等語（97年度選他字第11號偵查卷第
    39、40頁）。
(五)、證人戊○○於警詢時及偵訊時之證述：被告丁○○向證人戊○○行賄之事實，被告丁○○發錢時，並未要求發傳單。
１、戊○○於警詢中證述：陳秀惠本人並沒有直接將現金2000元
    交給我，而是丁○○於96年12月下旬（詳細日期我記不清楚
    了）叫我到她位於白守蓮家表示有事情要找我，約同日晚間
    20時左右我走路到她家後並在她家客廳聊天時，她說要我投
    票給平地原住民立法委員候選人陳秀惠，我答應後，丁○○
    隨即由她的褲子口袋裡，將現金2000元交給我並說這是陳秀
    惠的錢請我支持陳秀惠。（問：丁○○有無問妳，除你之外
    你家尚有何人具有投票資格？）沒有。（問：妳是否認識丁○○？有無親屬關係？）丁○○是我們同部落的人，我跟她
    沒有親屬關係。‧‧‧（問：【提示手繪丁○○住處現場位
    置圖】該圖是否係丁○○要求妳支持平地原住民立法委員候
    選人陳秀惠並將現金2000元交給妳之所在位置圖？）（經詳
    視後作答）是的。‧‧‧（問：在妳收取現金2000元之前，
    丁○○是否有先至你家中請妳支持陳秀惠，並製作選舉名冊
    將妳的姓名登錄於內？）沒有。（問：妳是否保留丁○○給
    予妳的現金2000元做為妳支持平地原住民立法委員候選人陳
    秀惠之款項？）已經花掉了，買什麼東西我記不清楚了，我
    只記得我有拿去加油及買一些日常用品，現在只剩下500元
    ，我願意繳回剩下的款項。（問：妳是否具有第七屆平地原
    住民立法委員候選人投票資格？）有的。（問：除妳具有第
    七屆平地原住民立法委員候選人投票資格外，妳家尚有何人
    具有投票權？）我先生簡阿保也有投票資格。（問：妳先生
    簡阿保是否知情？）我先生簡阿保並不知情等語（97年度選
    他字第11號偵查卷第7、8頁）。
２、證人戊○○另於偵查中證述：（問：你認不認識丁○○？）
    有看過2、3次。（問：丁○○最近有沒有給你錢？）有，在
    十幾天前，幾號我忘了，在丁○○白蓮的家，給我2千元，
    用阿美族語跟我說「投陳秀惠」。‧‧‧（問：她怎麼叫你
    去她家？）先到我家來叫我去她家，是在同1天晚上。（問
    ：她拿2千元給你，有無叫你把錢轉交給誰？）沒有。（問
    ：丁○○知道你家有幾個人嗎？）知道，就是我跟我老公2
    個人。（問：為何她會知道你家只有2個人？）我有跟丁○○講說我跟我老公2個人住在一起，我在她家講的。（問：
    丁○○把2千元交給你時，有無叫你幫陳秀惠做什麼事？）
    沒有，她只叫我投給陳秀惠。（問：有無叫你幫忙拉票，發
    單子？）都沒有。（問：你與丁○○之前有無金錢往來，有
    無欠對方錢？）都沒有。（問：丁○○給你錢之前幾天有無
    找過你？）沒有。（問：所以她找你只有這1次而已？）是
    。（問：是丁○○帶你一起去她家的嗎？）是，用走路過去
    等語（97年度選他字第11號偵查卷第11、12頁）。
(六)、證人己○○於警詢時及偵訊時之證述：被告丁○○向證人己○○行賄之事實，被告丁○○發錢時，並未要求發傳單。
１、證人己○○於警詢中證述：（問：你有無第7屆立法委員選
    舉平地原住民投票資格？）有資格。（問：最近有無立法委
    員候選人或支持者去拜訪你？）有丁○○（問：丁○○有無
    向你行賄，於何時、何地？）在97年1月2日15時許，我1人
    坐在家裡（臺東縣成功鎮○○里○○鄰○○路84號）門前，丁○○就從隔壁走過來，將5百元捲成一捲交到我手上，並跟
    我說: 「這是女性候選人的錢，因妳不會看立法委員的名字
    ，到時妳看她的臉就知道是誰了，妳知道啦」。（問：丁○○在妳住處門前停留多久？如何離開該處？）交給我這5百
    元後就直接離開了。用走的。（問：請你描寫當時丁○○向
    你行賄時的穿著？）因天色稍微灰暗，也不記得她的穿著。
    ‧‧‧（問：妳與丁○○是否認識？之間是何關係？有無仇
    恨？）認識。沒有什麼任何的關係。沒有仇恨及其他債務糾
    紛。（問：丁○○平時你都怎麼稱呼她？）我都用原住民阿
    美族語叫她「皮踏爾」等語（見97年度選偵字第3號第43、4
    4 頁）。
２、證人己○○另於偵查中證述：（問：你認不認識丁○○？）
    認識，她住我家隔壁，沒有任何親戚關係。（問：丁○○最
    近有沒有給你錢？）有，500元，丁○○昨天晚上被警察請
    來的前1 天下午3點在我家的外面給我的，是1張5百元的鈔
    票。（問：丁○○給你錢的時候有跟你說什麼話？）丁○○
    說我不認識字，她就拿1張女性候選人的傳單給我看，叫我
    投給她，丁○○也有說只有1個女孩子而已。‧‧‧（問：
    丁○○把500元交給你時，有無叫你幫她做什麼事？）沒有
    。（問：丁○○有無叫你幫忙拉票，發單子？）沒有。（問
    ：丁○○還有拿錢給別人嗎？）沒有。（問：丁○○給你錢
    時，還有別人在場嗎？）沒有。（問：你知道丁○○有把你
    的名字寫在她的筆記簿裡面嗎？）不知道。（問：你與丁○○之前有無金錢往來，有無欠對方錢？）都沒有‧‧‧（問
    ：那個女性候選人是原住民嗎？）是。（問：【提示陳秀惠
    照片】丁○○給你看的候選人是不是這個人？）（閱後）是
    這個人沒錯。（按指紋確認）（問：丁○○叫你投給這個女
    性候選人，你有答應嗎？）沒有，但我有口頭說好等語（見
    97年度選偵字第3號第46至50頁）。
(七)、證人乙○○○於警詢時及偵訊時之證述：被告丁○○向證人
    乙○○○行賄之事實，被告丁○○發錢時，並未要求發傳單
    。
１、證人乙○○○於警詢中證述：（問：你有無第7屆立法委員
    選舉平地原住民投票資格？）有資格。（問：最近有無立法
    委員候選人或支持者去拜訪你？）有丁○○。（問：丁○○
    有無向你行賄，於何時、何地？）在97年1月3日17時許，我
    一人走路到白守蓮真耶穌教會外面的馬路上，我見到丁○○
    已經在該處，丁○○見到我就用右手拍我的左手臂，叫我一
    聲叔叔（原住民阿美族語：發給），丁○○就用左手伸進自
    已的外套左邊的口袋，取出2千元給我，並跟我說：這是平
    地原住民立法委員候選人登記第4號（女姓候選人）的錢，
    並且用左手比4告訴我到時選舉的時候投她1票之後，我們就
    離開了。（問：你們2個人如何離開該處？）我先行離開的
    ，至於她如何離開的我就不知道了。（問：你為何要去白守
    蓮真耶穌教會？）我純粹是出來走走玩耍的。‧‧‧（問：
    當時丁○○向你行賄時有何人在場？）教會外之道路上只有
    我們2個人而已，有一些人都在教會裡面，但我不知有多少
    人。（問：教會外的道路離教會有多遠？）約有10公尺以上
    。（問：你與丁○○是否認識？之間是何關係？有無仇恨？
    ）認識。沒有什麼關係，只是在白守蓮地區她都稱呼我為一
    聲叔叔（原住民阿美族語：發給）。沒有仇恨及其他債務糾
    紛。（問：丁○○平時你都怎麼稱呼她？）都用原住民阿美
    族語叫她「皮踏爾」。（問：你在臺東縣成功鎮白守蓮地區
    原住民地位為何？）我是頭目。（問：丁○○向你行賄之2
    千元目前在何處？）6百元我已經買香菸、檳榔花掉了，現
    在剩下1千4百元。（問：這1千4百元現在在何處？是否願意
    提供給警方做證物？）還在我身上。願意。‧‧‧問：你家
    裡有幾個人具有第7屆立法委員平地原住民投票資格？）只
    有我1個人。（問：是否知道丁○○去白守蓮教會所使用之
    交通工具？）我不知道，因為我是在該處碰到她的。（問：
    你身為臺東縣成功鎮白守蓮地區的頭目，丁○○有無請你提
    供白守蓮地區的人員名冊給她？）她沒有跟我提過等語（見
    97年度選偵字第3號偵查卷第33至36頁）。
２、另於偵查中亦證述：（問: 你認不認識丁○○?）認識，她
    是我親戚，是我同父異母妹妹的女兒。（問: 丁○○最近有
    沒有給你錢？）有，昨天下午5點，在白守蓮天主教會外面
    的馬路上，給我2張1千元的鈔票。（問: 給你錢的時候她有
    跟你說什麼話?）她說4號，手也比4。（問: 還有說什麼嗎
    ？）沒有了。（問：她有說為什麼要給你錢嗎？）她只有講
    4 號。（問：丁○○有無說給你的錢是誰給的？）她有說是
    4 號的錢。（問：她說4號你知道是什麼意思嗎？）4號是女
    生，我只知道是4號。（問：她說4號你知道是跟選舉有關嗎
    ？）知道。（問：你家裡跟你住在一起的有幾個人？）我一
    個人住而已。（問：丁○○把2千元交給你時，有無叫你幫
    她做什麼事？）沒有。（問：丁○○有無叫你幫忙拉票，發
    單子？）丁○○有叫我幫忙拉票，但我跟丁○○說我生病沒
    辦法跑。（問：她叫你幫忙拉票是給你錢之後還是之前？）
    發錢之後。（問：你是不是跟丁○○約好在那裡交錢？）是
    剛好碰到的。（問：丁○○還有拿錢給別人嗎？）我不知道
    。（問：丁○○給你錢時，還有別人在場嗎？）沒有。（問
    ：你知道丁○○有把你的名字寫在她的筆記簿裡面嗎？）沒
    有。（問：你與丁○○之前有無金錢往來，有無欠對方錢？
    ）都沒有。‧‧‧（問：丁○○跟你說4號，是不是叫你投
    給4號的意思？）是。（問：你知道4號的名字嗎？）不知道
    ，我只知道是女的，阿美族人。（問：丁○○跟你說4號，
    你有答應嗎？）有。‧‧‧（問：丁○○給你的2千元還在
    嗎？）剩1千4百元，已經給警察了。（問：你在警察局，警
    察有無打你罵你或對你做不法的事情？）沒有等語（見97年
    度選偵字第3號偵查卷第37、38頁）。
(八)、扣案名冊1本：被告丁○○行賄名單。
(九)、扣案證人壬○○所提出之現金8百元、證人戊○○所提出之
    現金5百元、證人乙○○○所提出之現金1千4百元：被告丁○○行賄所剩餘之現金。
(十)、扣案被告辛○○所有之陳秀惠宣傳單2疊：被告丁○○係為
    候選人陳秀惠行賄之用。
三、證人壬○○、丙○○、戊○○、己○○於本院所為之證詞，
    略說明如下：
(一)、證人壬○○於本院固證述：被告丁○○給1千元的目的，並
    不清楚云云。惟其於本院亦證述：「警察要我一切從實承認
    。他叫我你從實承認我就放你回去」、（問：你在警局說的
    話是否實在？）從開始我就是說實話等語，足見證人壬○○
    上開於警詢及偵查中所述均屬實在，而堪採信。
(二)、證人丙○○於本院固證述：被告丁○○所交付之1千元是跑
    路費、走路費，是發陳秀惠宣傳單，幫陳秀惠拜票云云。
    惟其於本院亦證述：「（問：警察有沒有打你、罵妳、逼你
    說不想說的話？）沒有。」、「（問：你於警局所言是否實
    在？）實在。（問：你於檢察官面前所言是否實在？）實在
    」等語，足見證人丙○○上開於警詢及偵查中所述均屬實在
    ，而堪採信。
(三)、證人戊○○於本院固證述：被告丁○○所交付之現金，有關
    於選舉的事，就是給我說是機車加油的錢云云。惟證人戊○○於警詢及偵查中有阿美族人邱福生擔任其通譯，於偵查中
    亦表明警察並未為刑求等不法情事，且若果真於警詢及偵查
    中迷迷糊糊，豈會就被告丁○○交付現金之地點、經過情形
    均做詳細交代，何況證人戊○○復陳明：曾經在警詢及偵查
    中講過這些話等語，足見證人戊○○上開於警詢及偵查中所
    述均屬實在，而堪採信。
(四)、證人己○○於本院固證述：因為當時我很緊張所以才承認說
    有收賄情事，事實上我並沒有收受丁○○之500元云云。惟
    證人己○○於警詢及偵查中已坦認上開犯罪事實，且陳明被
    告丁○○所交付之5百元係捲成一捲交到證人己○○手上等
    情，若非親身經歷之事，實無法為如此詳細之陳述，何況證
    人己○○復陳明：曾經在警詢及偵查中講過這些話等語，足
    見證人己○○上開於警詢及偵查中所述均屬實在，而堪採信
    。
四、被告辛○○、癸○○、丁○○前開辯詞，揆諸上開被告丁○○於97年1月10日偵訊時不利於己之陳述、及於於97年1月15
    日偵訊時之證述，以及證人壬○○、丙○○、戊○○、己○○暨乙○○○警詢、偵查中之證詞，並不相符，不值採信。
    本件事證明確，被告三人之犯行堪以認定。
、論罪科刑之理由：
一、按公職人員選舉罷免法第99條第1項之罪，乃刑法第144條投
    票行賄罪之特別法，被告辛○○、癸○○、丁○○所為，縱
    亦該當於刑法第144條之規定，亦僅應論以公職人員選舉罷
    免法第99條第1項之對於有投票權之人，交付賄賂，而約投
    票權為一定之行使罪。是核被告辛○○、癸○○、丁○○所
    為，均係犯公職人員選舉罷免法第99條第1項之對於有投票
    權之人，交付賄賂，而約投票權為一定之行使罪。次按學理
    上所稱之集合犯，係一種構成要件類型，亦即立法者針對特
    定刑罰規範之構成要件，已預設其本身係持續實行之複次行
    為，具備反覆、延續之行為特徵，將之總括或擬制成一個構
    成要件之「集合犯」行為；此種犯罪，以反覆實行為典型、
    常態之行為方式，具侵害法益之同一性，因刑法評價上為構
    成要件之行為單數，因而僅包括的成立一罪。其與接續犯之
    不同，在於接續犯所適用之構成要件行為文義本身並不具反
    覆實行之特質，非屬立法規範所定之構成要件類型，於時間
    及空間之緊密關聯性上，亦較之集合犯為嚴格。是除集合犯
    外，每一種構成要件行為皆得以接續犯方式為之，因此集合
    犯亦有喻之為「法定接續犯」者。此與修正前連續犯係指行
    為人在主觀上基於一個概括之犯意，而反覆實行客觀上可以
    獨立成罪之同一罪名之行為者，均尚屬有間。公職人員選舉
    罷免法第90條之1第1項（96年11月7日修正公布全文改列同
    法第99條第1項）所定之對有投票權人交付賄賂或不正利益
    罪之賄選行為，乃行為人基於足以讓候選人當選票數之賄選
    目的，反覆向多數人交付賄賂或其他不正利益，約定不行使
    投票權或為一定行使；是對有投票權人交付賄賂或其他不正
    利益之犯行，於構成要件類型上，本質上已具備反覆、延續
    之行為特徵，其持續多次對有投票權人交付賄賂或其他不正
    利益即為此類犯罪之典型或常態，於刑法評價上自應僅成立
    集合犯一罪（最高法院96年度臺上字第1133、1494、3064號
    判決參照）。被告3人於犯罪事實欄所載之時、地，基於使
    候選人陳秀惠當選之賄選目的，對於有投票權之人壬○○、
    丙○○、戊○○、己○○及乙○○○交付賄賂，而約其投票
    權為一定之行使，於刑法評價上應僅成立集合犯一罪。
二、被告辛○○、癸○○、丁○○間就上揭犯行，有犯意之聯絡
    與行為之分擔，為共同正犯。
三、爰審酌選舉乃民主政治最重要之表徵，其攸關一國政治良窳
    甚鉅，而賄選為敗壞選風之主要根源，苟因金錢或不正利益
    之介入，不僅可能扭曲選民真意，甚且敗壞社會良善選風，
    妨礙民主政治之實現，而政府歷年宣導反賄選，被告辛○○
    、癸○○、丁○○當知買票為違法行為，竟不思以合法方式
    助選，而以透過賄選方式，圖謀使陳秀惠順利當選，已破壞
    選舉之公平性及正當選舉文化，甚不可取，兼衡酌本案係由
    被告辛○○出資、透過被告癸○○交付金錢予被告丁○○前
    往各有投票權人住處拜訪之方式，為候選人陳秀惠賄選，及
    被告丁○○、辛○○及癸○○始終否認犯行之態度、被告辛○○為被告癸○○、丁○○之上手，惡性較重，交付賄賂之
    數量、價值、犯罪之動機、手段、智識程度、所生危害及檢
    察官求刑等一切情狀，分別量處如主文所示之刑。
四、再按犯公職人員選舉罷免法第5章之罪或刑法分則第6章之妨
    害投票罪，宣告有期徒刑以上之刑者，並宣告褫奪公權，公
    職人員選舉罷免法第113條第3項定有明文。公職人員選舉罷
    免法第113條第3項關於褫奪公權之宣告，寓有強制性，為刑
    法第37條第2項之特別規定，法院自應優先適用（最高法院8
    1年度臺非字第246號判決意旨參照）。爰依公職人員選舉罷
    免法第113條第3項、刑法第37條第2項規定，對被告3人均併
    予宣告褫奪公權如主文所示。
五、至於扣案之宣傳單2疊及名冊1本，分屬被告辛○○、丁○○
    等人所有供本件犯罪所用之物，均併為沒收之宣告。
六、末按公職人員選舉罷免法第90條之1第3項（96年11月7日修
    正公布全文改列同法第99條第3項）固規定預備或用以行求
    期約或交付之賄賂，不問屬於犯人與否，沒收之。但如其賄
    賂已交付與有投票權之人收受，因收受者係犯刑法第143條
    第1項之投票受賄罪，其所收受之賄賂應依同法條第2項之規
    定沒收之，如全部或一部不能沒收時，追徵其價額。故犯投
    票行賄罪者，其已交付之賄賂自應依刑法第143條第2項之規
    定於其對向共犯所犯投票受賄罪之從刑宣告追徵、沒收，不
    得再依上開規定沒收 (最高法院95年度臺上字第147號、94
    年度臺上字第3751號、93年度臺上字第5728號判決意旨照)
    。扣案戊○○所有之500元現金、壬○○所有800元現金、乙○○○所有1400元現金，乃被告3人交付予證人戊○○、壬○○、乙○○○收受之賄款，依上述說明，即不得再依公職
    人員選舉罷免法第99條第3項規定對交付賄賂者即被告3人為
    沒收之宣告；另扣案所告丁○○所有之現金9000元、被告癸○○所有之42000元現金、陳秀惠名片1紙、0000000000號行
    動電話1支，查與本案並無積極關聯，爰不予宣告沒收，均
    附此敘明。
四、依刑事訴訟法第299條第1項前段，公職人員選舉罷免法第99
    條第1項、第5項前段、第113條第3項，刑法第11條、第28條
    、第37條第2項、第38條第1項第2款，判決如主文。
本案經檢察官庚○○到庭執行職務。
中    華    民    國    97    年    5     月    12    日
                  刑事第二庭  審判長法  官  李水源
                                    法  官  黃珮茹
                                    法  官  盧亨龍
以上正本證明與原本無異。
如不服本判決應於收受本判決後10日內向本院提出上訴書狀；上
訴書狀應敘述具體理由。未敘述上訴理由者，應於上訴期間屆滿
後20日內向本院補提理由書狀（均須按他造當事人之人數附繕本
）。「切勿逕送上級法院」。
                                    書記官  沈茜庭
中    華    民    國    97    年    5     月    15    日
附錄論罪科刑法條全文：
公職人員選舉罷免法第99條
對於有投票權之人，行求期約或交付賄賂或其他不正利益，而約
其不行使投票權或為一定之行使者，處3年以上10年以下有期徒
刑，得併科新臺幣1百萬元以上1千萬元以下罰金。
預備犯前項之罪者，處1年以下有期徒刑。
預備或用以行求期約或交付之賄賂，不問屬於犯人與否，沒收之
。
犯第1項或第2項之罪，於犯罪後6個月內自首者，減輕或免除其
刑；因而查獲候選人為正犯或共犯者，免除其刑。
犯第1項或第2項之罪，在偵查中自白者，減輕其刑；因而查獲候
選人為正犯或共犯者，減輕或免除其刑。


司法院資訊處製作；財團法人民間司法改革基金會備份。
